最高法院刑事判決　　　　　　　　　　　　　　　九十三年度台上字第一八四三號
　　上　 訴 　人　甲○○原.
右上訴人因傷害致人於死案件，不服臺灣高等法院中華民國九十年八月三十一日第二
審更審判決（九十年度上更(一)字第四六八號，起訴案號：臺灣士林地方法院檢察署八
十六年度偵字第九九八０號），提起上訴，本院判決如左：
    主  文
原判決撤銷，發回臺灣高等法院。
    理  由
本件原判決認定上訴人甲○○（原名林進叡，民國八十七年二月十八日改名）於八十
六年九月二十六日下午三時許，在臺北縣汐止市○○路○段五一五巷九十號旁廢棄軍
營內，因不滿陳時道因用電之事辱罵其父林德彰，而與陳時道發生爭執，繼而互毆，
上訴人遭陳時道以鐵條攻擊時，其就傷害他人，或有可能因該人流血過多，或失於急
救，而導致死亡，在客觀上應能預見，但因被陳時道以鐵條毆打，竟憤而基於傷害之
犯意，持隨手撿拾之木棍毆打陳時道，致陳時道受有枕部挫裂傷、胸部挫傷、背部挫
傷等傷害；嗣上訴人木棍遭陳時道打落，二人乃扭打在地，陳時道以口咬住上訴人右
手小指，上訴人即隨手撿拾不詳姓名者棄置於該處之水果刀一把，刺陳時道背部二下
，左胸部一下後逃逸，造成陳時道背部穿刺傷二處（二處均長一‧五公分、寬０‧五
公分），左胸部刺創一處（長一‧五公分、寬一公分、深八公分），陳時道因而大量
出血休克倒地不起，於送醫途中不治死亡等情。因將第一審判決關於上訴人部分撤銷
，改判仍變更檢察官起訴法條，論處上訴人傷害人之身體，因而致人於死罪刑（處有
期徒刑七年），固非無見。
惟查：（一）刑事訴訟為發現實質之真實，採直接審理及言詞審理主義，故證據資料
必須經由法院以直接審理之方式加以調查。又除法律另有規定者外，證人必須到庭以
言詞為陳述，如未親身到庭，僅提出書面以代陳述者，即與刑事訴訟法係採直接審理
及言詞審理之本旨有違，依裁判時刑事訴訟法第一百五十九條規定（修正後同法第一
百五十九條之一則規定：被告以外之人，於審判外之言詞或書面陳述，除法律有規定
者外，不得作為證據），該代替到庭陳述之文書，自不得採為判決之基礎，否則其採
證法則之運用，即屬於法有違。原判決係採納臺北縣政府消防局第四大隊汐止分隊（
下稱汐止分隊）九十年七月二十三日書函所載：「值班隊員范成羽在八十六年九月二
十六日十五時三十四分，受理林小姐報案稱大同路一段五一五巷九十號有人打架受傷
，請通知派出所及救護車前往處理，並陳述其電話號碼，無向本分隊表明自首之意思
」，說明證人林德彰、呂秋玉於上訴審分別證稱：渠等係受上訴人請求代為報警自首
云云，顯係事後袒護上訴人之詞。惟依上開書函之記載觀之，其具名者為：「陳述人
：范成羽」（見原審卷第七四頁），並無汐止分隊之機關條戳或其主管之職章，則該
書函顯係受理報案之范成羽，依其受理報案時親身經歷之事實所製作，自係居於證人
地位，而該信函則屬證人之書面陳述，原審未傳訊范成羽到庭為言詞之陳述，藉直接
審理之方式，對上訴人曾否委託其母呂秋玉代為報警自首乙節，加以調查，即遽爾採
納上開書函作為認定上訴人非自首之證據（見原判決第七頁第七行至第十行），此部
分採證於法有違。（二）審理事實之法院，本乎發見實質的真實之本旨，對於案內一
切與認定事實、適用法律有關或對公平正義之維護有重大關係之證據，除認為不必要
者外，均應詳為調查，然後基於調查所得之心證，以為判斷之基礎。故證據雖已調查
，若尚有其他必要部分並未調查，即與證據未經調查無異，如遽行判決，仍難謂無刑
事訴訟法第三百七十九條第十款規定所稱應於審判期日調查之證據，而未予調查之違
法。原判決認定上訴人攻擊被害人陳時道背、胸部時，明知其所持者係水果刀，乃依
憑上訴人在偵查中書具之自白狀內記載：「不久我木棍即被擊落，被害人失勢跌倒，
我閃避後發現櫃子下有一把刀，便拿起來趁勢往被害人背部刺一刀，被害人便立即起
身仍持鐵棍再行追擊我，至路旁一輛發財車邊再次近身纏鬥，於是在纏鬥中失手捅了
被害人第二刀」（見偵查卷第二九頁、第三十頁），為其主要論據。惟上訴人在第一
審即否認該自白狀內容係出於其真意，辯稱：「在士林看守所一起羈押時牢房翁聖文
幫我寫的，是要寫聲請交保，但事後閱卷才發覺是自白狀，我都嚇一跳」（見第一審
卷第八二頁），上訴人之選任辯護人復一再質疑該自白狀之證據能力（見同上卷第八
一頁背面、第二００頁背面），再觀諸該自白書內並無任何請求交保之意思表示及其
記載：「不久我木棍即被擊落，而同時我亦跌倒滾至有廢置木櫃旁，適逢被害人欲舉
鐵棍擊打之際，被害人失勢跌倒，我閃避後發現櫃子下有一把刀，便拿起來趁勢往被
害人背部刺一刀，隨後被害人便立即起身仍持鐵棍再行追擊我，至路旁一輛發財車邊
再次近身纏鬥，於是在纏鬥中失手捅了被害人第二刀，便即往家中方向奔跑，起初被
害人仍追趕著我，但沒多久便沒有再追我」（見偵查卷第二九頁背面、第三十頁），
不但與被害人陳時道身受左胸銳器刺創一處、背上方刺創二處之相驗、解剖結果不同
（見相驗卷第二十頁背面、第二一頁相驗屍體證明書及同卷第二八頁至第三四頁臺灣
高等法院檢察署法醫中心（86）高檢醫鑑字第０七八七號鑑定書），復與上訴人供稱
：係為交保而託翁聖文代寫該份書狀等語迥異，則該自白書是否係翁聖文代上訴人書
具﹖翁聖文既不在事發現場，其憑何資料書寫該份自白書，該自白書記載之內容，與
上訴人真意是否相符﹖關係該自白書能否採為判決之證據資料，自有查證清楚根究明
白之必要。（三）當事人在審判期日前，或審判期日，聲請調查之證據，如法院未予
調查，又未認其無調查之必要，以裁定駁回之，或於判決理由內加以說明，則其所踐
行之訴訟程序，即非適法。上訴人在上訴審具狀聲請調查證據，聲請向國立臺灣大學
醫學院附設醫院、內政部警政署刑事警察局或臺灣高等法院檢察署法醫中心查證導致
扣案水果刀刀柄與刀身斷裂分離之原因，以印證其辯稱：係被害人陳時道持鐵條衝向
伊，始造成伊手持之水果刀斷裂，並非伊持該水果刀刺擊被害人胸部等語，與事實相
符，原審對上訴人前開調查證據之聲請，未予調查，未認無調查之必要，以裁定駁
回之，或於判決理由內加以說明，其所踐行之訴訟程序，自屬於法有違。以上，或係
上訴意旨所指摘，或為本院得依職權調查之事項，應認原判決仍有撤銷發回更審之原
因。
據上論結，應依刑事訴訟法第三百九十七條、第四百零一條，判決如主文。
中　　　華　　　民　　　國　　九十三　　年　　　四　　　月　　　九　　　日
                              最高法院刑事第一庭
                                  審判長法官  施　文　仁
                                        法官  林　永　茂
                                        法官  蕭　仰　歸
                                        法官  林　茂　雄
                                        法官  張　祺　祥
      右正本證明與原本無異
                                              書  記  官
中　　　華　　　民　　　國　　九十三　　年　　　四　　　月　　 十五 　　日
                                                                        Ｅ
